最高法院刑事判決　　　　　　　九十六年度台上字第五０七號
上　訴　人　甲○○
選任辯護人　羅秉成律師
　　　　　　魏順華律師
上列上訴人因偽造文書案件，不服台灣高等法院中華民國九十五
年七月五日第二審判決（九十五年度上訴字第二五０號，起訴案
號：台灣士林地方法院檢察署八十七年度偵字第一一三七七號）
，提起上訴，本院判決如下：
    主  文
原判決撤銷，發回台灣高等法院。
    理  由
本件原判決維持第一審論處上訴人甲○○公務員假借職務上之機
會，行使偽造公文書，足以生損害於他人罪刑之判決，駁回上訴
人及檢察官在第二審之上訴，固非無見。
惟查：（一）刑法第二百十一條所謂偽造公文書，係指無製作權
之人，冒用公務員或公務機關名義，製作公務員職務上製作之文
書而言；如就原已完成之公文書，無改作之權，而加以變更者，
則屬變造公文書。卷查台北縣淡水鎮公所「淡水垃圾場海堤工程
」驗收紀錄之驗收意見欄，其製作人為該工程驗收人汪精良、吳
武耀等人，其內記載驗收意見為「依八十六‧四‧二十八業務單
位簽註」，並在該意見之前一行蓋有「准予驗收」之條戳印文，
有該工程驗收紀錄在卷可稽；則原判決認定上開工程主辦單位台
北縣淡水鎮公所清潔隊之隊長即上訴人與承辦人張進義於該工程
驗收後，於民國八十六年一月三十一日擬具簽呈會請驗收人汪精
良、吳武耀及主計、政風等單位簽註意見，再由上訴人於同年四
月二十八日於該簽呈內表示其意見為「一、依結算金額請承包商
請款。二、餘款退還環保局。」送至同鎮公所建設課，該課課長
董正之遂要求汪精良、吳武耀應於驗收文件上表明驗收通過與否
之意見，吳武耀乃在結算驗收證明書書寫「如八十六年四月十七
日簽」，汪精良則在驗收紀錄上（驗收意見欄內）填寫「依八十
六年四月二十八日業務單位簽註」，上訴人收到該等文件，認該
工程已經驗收人員汪精良、吳武耀等同意依其於八十六年四月二
十八日簽註之意見，得據以讓承包商請款，而誤認工程業已驗收
通過，惟因驗收紀錄之驗收意見欄無「准予驗收」字樣，乃利用
不知情之人員刻「准予驗收」之條戳章，蓋用於驗收紀錄之驗收
意見欄內，再利用不知情之張進義持以行使，簽請支付工程尾款
等情之事實。如果無訛，依上開事實，上訴人係在汪精良、吳武
耀等驗收人員已完成之驗收意見欄，加蓋「准予驗收」之條戳章
，若因此而變更汪精良原先所填寫「依八十六‧四‧二十八業務
單位簽註」之文字意義，應屬變造公文書，而非偽造公文書，乃
原判決竟認屬偽造公文書，進而依行使偽造公文書論處上訴人罪
刑，自非適法。另原判決既認定上訴人係主辦上開工程之單位淡
水鎮公所清潔隊之隊長，其就該工程是否准予驗收，於八十六年
四月二十八日，在承辦人張進義所擬簽呈（所附便條）上，表示
「一、依結算金額請承包商請款。二、餘款退還環保局。」之意
見，而驗收人員汪精良、吳武耀等復在驗收紀錄之驗收意見欄載
明「依八十六‧四‧二十八業務單位簽註」；則汪精良、吳武耀
等所填載「依八十六‧四‧二十八業務單位簽註」之文字意義，
是否即依上訴人於八十六年四月二十八日所表示「一、依結算金
額請承包商請款。二、餘款退還環保局。」之意見？是否表示上
開工程准予驗收？上訴人於汪精良等所表示意見之前一行蓋用「
准予驗收」之條戳章，汪精良等所表示「依八十六‧四‧二十八
業務單位簽註」之驗收意見是否因此而變更？又上訴人茍因汪精
良等在驗收紀錄之驗收意見欄載明「依八十六‧四‧二十八業務
單位簽註」之意見，而誤認上開工程已經驗收人員汪精良、吳武
耀等驗收通過，同意依其於八十六年四月二十八日簽註「依結算
金額請承包商請款」之意見，則其在驗收意見欄加蓋「准予驗收
」之條戳章，再持以行使，是否有偽造或變造公文書，或行使偽
造或變造公文書之犯意，亦非無研求餘地？凡此俱與認定上訴人
是否成立偽造或變造公文書，或行使偽造或變造公文書之犯罪，
至有關係，原審未詳予審究，並於判決理由內加以論斷說明，同
難認為適法。（二）科刑之判決書，對於犯罪事實必須詳加認定
，而後於理由內說明其認定犯罪事實所憑之證據，及其認定之理
由，使犯罪事實之認定與理由之說明，兩相適合，方足以資論罪
科刑，如認定事實與所採用之證據及認定之理由不相適合，或理
由之說明前後齟齬，即屬理由矛盾，其判決當然違背法令。原判
決理由載稱：依上訴人「各次供詞，再佐以八十六年一月三十一
日簽呈中，各相關人員之會簽日期、意見內容，可知上訴人主觀
上係認為驗收已經通過，且依據汪精良、吳武耀會簽之意見，並
未具體明示不准驗收，反而依其等於八十六年四月十七日所書寫
『……本工程既經設計監造單位偉伯工程顧問有限公司簽證及業
務單位清潔隊確認在案，是否准予驗收請業務單位自行依規定辦
理』觀之，容易誤認為是委由業務單位決定是否驗收通過。又參
之上訴人於八十六年四月二十八日所擬文之『一、依結算金額請
承包商請款。二、餘款退還環保局。』共同被告汪精良、吳武耀
在驗收意見欄復表示『依八十六年四月二十八日業務單位簽註』
，下方並蓋用汪精良、吳武耀二人之職章，上訴人更易認為此係
同意驗收之意，蓋如此始有請款之後續程序發生」、「至於汪精
良事後雖否認『依八十六年四月二十八日業務單位簽註』之字句
為其本意，吳武耀亦附和汪精良所言，結證稱『我在八十六年四
月十七日簽註浮簽意見之後，我記得是還有過一次，課長董正之
又拿本案的資料給我們，說我們二人都有去驗收，上級認為說我
們應該要表示驗收的意見，所以什麼時間我忘記了，所以我跟汪
精良討論之後，在驗收紀錄、結算書的驗收紀錄欄上表達意見，
那是最後一次；結算證明書上：如八十六年四月十七日簽。是我
寫的，我所寫的該驗收意見是我們還沒有准予驗收，還是原來四
月十七日簽的那二點意見，驗收紀錄上面的驗收意見欄所寫：依
八十六年四月二十八日業務單位簽註。是汪精良寫的，可能是筆
誤，日期寫錯了』，汪精良所述縱使屬實，然此文字之誤寫，汪
精良當時自己猶渾然不知，嗣經調查後，始回憶及此，更遑論上
訴人，其既未在建設課內參與討論，又不知汪精良、吳武耀各自
分工書寫不同文件，焉能要求上訴人知悉汪精良此部分文字係一
時誤寫，更無法強令上訴人探知汪精良心中之真意為何」等語。
已認定汪精良、吳武耀就上開工程是否准予驗收，已於驗收紀錄
之驗收意見欄載明「依八十六年四月二十八日業務單位簽註」之
意見，上訴人亦因此而於主觀上認為汪精良、吳武耀就上開工程
已表示驗收通過。如果無訛，上訴人於驗收意見欄加蓋「准予驗
收」之條戳章，在主觀上，似無變更汪精良等原記載之驗收意見
之意思；乃竟又謂：「建設課之驗收人員吳武耀、汪精良遲未明
確表示准予驗收」、上訴人「對於驗收紀錄之製作而言，係無製
作權之公務員，竟偽造『准予驗收』印章，蓋用在驗收紀錄之驗
收意見欄上，偽造『准予驗收』印文，而偽造驗收紀錄公文書，
進而於八十六年七月四日，在淡水鎮公所清潔隊辦公室內，利用
不知偽造上揭公文書情事之被告張進義，擬具簽呈，行使偽造之
驗收紀錄公文書及其他請款所需文件，簽請淡水鎮公所支付賀建
公司海堤工程尾款（新台幣）四百五十三萬九千七百三十三元，
足以生損害於淡水鎮公所及吳武耀、汪精良，至為明確，上訴人
之行為屬於公務員假借職務上之機會，故意行使偽造公文書甚明
」云云，前後顯相互矛盾，自有判決理由矛盾之違法。（三）以
他項事實推論待證事實，固為證明犯罪事實之一種，惟此他項事
實，仍應依卷內證據認定之，不能憑空推想。原判決認定上訴人
利用不知情之人刻「准予驗收」之條戳章，蓋用於驗收紀錄之驗
收意見欄內，無非以上開工程之驗收人員吳武耀、汪精良遲未明
確表示准予驗收，而該工程為上訴人之單位（淡水鎮公所清潔隊
）所承辦等事實，為其論據。然依卷附驗收紀錄所載內容，吳武
耀、汪精良就驗收意見已表明「依八十六‧四‧二十八業務單位
簽註」；而上訴人為承辦前開工程之業務單位淡水鎮公所清潔隊
隊長，就上開工程之驗收，其於八十六年四月二十八日，在承辦
人張進義所擬具之簽呈所附便條填註「一、依結算金額請承包商
請款。二、餘款退還環保局。」等語，以表示其承辦業務之單位
同意准予驗收之意見，亦有該簽呈暨所附便條等文件在卷足憑；
則吳武耀、汪精良就上開工程是否准予驗收，顯已於驗收紀錄之
驗收意見欄表明依承辦業務之單位於八十六年四月二十八日所提
「依結算金額請承包商請款及餘款退還環保局」之意見，乃原判
決竟憑空認定「驗收人員吳耀武、汪精良遲未明確表示准予驗收
」之事實，自與卷內驗收紀錄、簽呈等文件之內容不符。又原判
決認定上訴人為承辦前開工程之業務單位淡水鎮公所清潔隊隊長
，其就上開工程之驗收，於八十六年四月二十八日，在承辦人張
進義擬具之簽呈所附便條填註「一、依結算金額請承包商請款。
二、餘款退還環保局。」等語，以表示同意准予驗收之意見，同
工程驗收人汪精良、吳武耀等就該工程是否准予驗收，亦於驗收
紀錄之驗收意見欄載明「依八十六年四月二十八日業務單位簽註
（即淡水鎮公所清潔隊所表示『一、依結算金額請承包商請款。
二、餘款退還環保局。』之意見）」等情；如果屬實，則於驗收
紀錄之驗收意見欄蓋用「准予驗收」條戳之人，除上訴人以外，
驗收人員汪精良、吳武耀亦有可能，自不得以上開工程為上訴人
掌管之單位所承辦，即推定其於驗收紀錄之驗收意見欄加蓋「准
予驗收」之條戳。乃原判決竟單憑前述二項事實推測上訴人利用
不知情之人刻「准予驗收」之條戳章，蓋用於驗收紀錄之驗收意
見欄內等情之事實，自有違採證法則。上訴意旨，指摘原判決違
背法令，非無理由，應認原判決有撤銷發回更審之原因。又原判
決理由說明不另為無罪諭知部分，依審判不可分原則，應併予撤
銷發回。
據上論結，應依刑事訴訟法第三百九十七條、第四百零一條，判
決如主文。
中　　華　　民　　國　九十六　年　　一　　月  二十五  日
                      最高法院刑事第十一庭
                          審判長法官  謝　俊　雄
                                法官  陳　世　雄
                                法官  魏　新　和
                                法官  吳　信　銘
                                法官  徐　文　亮
      本件正本證明與原本無異
                                      書  記  官
中　　華　　民　　國　九十六　年　　一　　月　三十一　日
                                                H
